【裁判字號】    95,上,472
【裁判日期】    951025
【裁判案由】    拆屋還地等
【裁判全文】
臺灣高等法院民事判決                   95年度上字第472號
上  訴  人  丁○○
            丙○○○
共      同
訴訟代理人  蔡惠琇律師
被  上訴人  甲○○
            乙○○
共      同
訴訟代理人  劉紀翔律師
上列當事人間請求拆屋還地等事件，上訴人對於中華民國95年4
月7日臺灣板橋地方法院94年度訴字第1137號第一審判決提起上
訴，本院於95年10月4日言詞辯論終結，判決如下：
    主      文
上訴駁回。
第二審訴訟費用由上訴人負擔。
    事實及理由
一、被上訴人主張：(一)系爭坐落台北縣三重市○○段1064地號
    土地（以下簡稱「系爭土地」），原為被上訴人之父林阿標
    所有，上訴人丁○○於民國42年間向被上訴人之父承租系爭
    土地，興建門牌號碼台北縣三重市○○街120巷8弄39號房屋
    （以下簡稱「系爭建物」），約定租金每年新臺幣（下同）
    1,500元 。因上訴人丁○○積欠十餘年之租金未付，被上訴
    人之父乃於86年1月15日以三重2支郵局第28號存證信函通知
    上訴人支付欠租、調漲租金、並先期通知終止租約。上訴人
    丁○○獲悉後，雖曾於同年 2月28日和其他土地承租人共同
    與林阿標委託之被上訴人甲○○討論租金調漲等事宜，惟對
    於所欠租金及嗣後到期之租金，始終未予支付。嗣後，被上
    訴人之父於91年11月間因病過世，系爭土地經林阿標之全體
    繼承人為遺產之分割，由被上訴人 2人繼承，應有部分各二
    分之一，系爭土地之租賃關係，並隨同土地進行分歸被上訴
    人繼承。被上訴人繼承系爭土地及租賃關係後，因丁○○自
    86年 3月間起至94年3月間止之租金迄未給付，乃於94年4月
    25日以三重中山路郵局第2044號存證信函催告丁○○於同年
    5月12日前給付，上訴人竟不置理，被上訴人再於94年5月13
    日以三重中山路郵局存證信函對上訴人為終止租約之意思表
    示，本件租約既經終止，依據民法第 767條前段之所有物返
    還請求權，上訴人丁○○應將地上建物拆除，並將占有之系
    爭土地返還被上訴人。又系爭建物另有上訴人丙○○○占有
    使用，丙○○○亦應自系爭建物遷出。(二)上訴人丁○○無
    權占有被上訴人之土地，依社會通常之觀念，可獲得免於支
    付租金之利益，致被上訴人受有損害，依民法第 179條之規
    定，被上訴人得請求上訴人丁○○返還其占用系爭土地相當
    於租金之不當得利。查系爭土地位於台北縣三重市○○街內
    ，鄰近同市○○路、環河快速路，與高速公路、台北橋等三
    重市○○道路、橋樑相接，交通便利，附近有三和市場、三
    重國小、光榮國小、光榮國中，生活機能良好，依土地法第
    105條準用同法第97條、土地法施行法第25條、土地法第148
    條之規定，系爭土地於94年之公告地價為每平方公尺10,800
    元，有土地登記謄本可憑，爰請求上訴人丁○○自起訴狀繕
    本送達翌日起至交還系爭土地之日止，按月給付被上訴人
    2,967元（10,800元×32.97平方公尺×10%÷12個月＝
    2,967元）。(三)上訴人自認本件租金為每年1500元 ，被上
    訴人於94年 4月25日以三重中山路郵局第2044號存證信函，
    催告上訴人限於94年 5月12日前繳清欠租，上訴人迄未支付
    ，丁○○自應支付被上訴人自89年3月間起至94年3月間止之
    租金計7,500元（1,500元×5年），及自94年5月13日起至清
    償日止，按週年利率5%計算之利息等情，爰依所有物返還請
    求權及租賃法律關係，求為判決：(1)上訴人丁○○應將系爭
    土地上如原判決附圖（下稱附圖） 所示面積32.97平方公尺
    之建物（即門牌號碼台北縣三重市○○街120巷8弄39號房屋
    ）拆除，將該部分土地返還被上訴人。並自起訴狀繕本送達
    翌日起至交還土地之日止，按月給付被上訴人2,967元 。上
    訴人丙○○○並應自上開建物遷出。(2)上訴人丁○○應給付
    被上訴人7,500元及自94年5月13日起至清償日止，按週年利
    率5%計算之利息。
二、上訴人則以：(一)上訴人自承租系爭土地以來，均依照約定
    向出租人即被上訴人之被繼承人林阿標提出給付。又被上訴
    人之被繼承人林阿標於58年6月12日、59年8月19日分別向上
    訴人丁○○借款20,000元、15,200元，並開立發票日58年 6
    月12日、華南商業銀和平東路分行為付款人、 面額9,078元
    ；發票日59年 8月19日、付款人華南商業銀行三重分行、面
    額15,200元之支票 2紙為憑，上開借款按當時民間調借款項
    習慣及林阿標借款均須加計每月2分利息 ，則至61年12月31
    日止，利息為13,650元。上開林阿標積欠債務與租金債務抵
    銷，自62年開始之抵扣每年1,500元租金 ，則可折抵53年之
    租金，是被上訴人先後於86年1月15日及94年5月13日分別以
    存證信函通知上訴人「積欠地租已達十二年」、「君夫婦欠
    繳57年起迄今37年租金」等語，顯與事實不符。(二)上訴人
    一再表明有依約繳納租金之誠意，惟被上訴人等始終未告知
    金額及匯款帳戶，致使上訴人等長久以來無法交付租金，此
    有上訴人存證信函可證，且上開信函已告知被上訴人聯絡電
    話及地址，惟被上訴人並未前來收取，並非可歸責於上訴人
    。雖然被上訴人主張被繼承人林阿標曾於86年間以存證信函
    告知上訴人丙○○○將增加租金，上訴人本欲委託民意代表
    與其他承租人共同前往與林阿標討論租金調漲問題，卻遭被
    上訴人以其身體狀況為由迴避，拒絕上訴人及其他承租人直
    接與林阿標見面，而僅由被上訴人表示反對，由此可知，兩
    造既無合意增加租金且被上訴人等亦未依法向法院提出增加
    租金之訴訟，承租人自無庸受到渠等存證信函之拘束。爾後
    因被上訴人一家遷移致上訴人根本無法連絡，何況依據當時
    約定及往來習慣，均是由出租人林阿標本人到上訴人家中收
    取，並於字據上表示收取租金之意，此有收據為憑，嗣後乃
    因林阿標以債抵租及調漲租金不成，故未前來收取並非上訴
    人不願給付租金。(三)系爭建物於42年興建，上訴人夫妻乃
    於49年結婚，於59年始為變更稅籍聲請，被上訴人既於起訴
    肯認系爭租約於42年間即成立，則當時上訴人丙○○○根本
    尚未與丁○○結婚，與林阿標並不認識，足認上訴人丙○○
    ○並非承租人。至於上訴人丙○○○與丁○○乃配偶關係，
    僅基於占有輔助人之地位占有，且並非自主占有，自無給付
    租金之義務甚明。故被上訴人主張上訴人丙○○○應自上開
    建物遷出並無理由。(四)系爭租賃關係為不定期限繼續契約
    ，且係被繼承人林阿標及其繼承人違法提出增加租金之要求
    未果，而逕自拒絕前來收取現金，並非上訴人等積欠租金未
    繳。又被上訴人乙○○於94年 1月15日之存證信函除無理指
    陳上訴人丙○○○欠繳租金達37年之久，亦聲明終止租賃契
    約並命上訴人等拆屋還地。上訴人業以存證信函表示願意給
    付租金，並無拒絕給付之意。且三重中山路郵局（答證 4號
    ）之存證信函僅屬林阿標繼承人之一上訴人乙○○之意思表
    示，是否可以代表全體繼承人，並非無疑。是被上訴人僅以
    被上訴人之一乙○○個人名義催告及終止之意思表示，依法
    均不生效力，故本件租約既未消滅，被上訴人訴請拆屋還地
    亦無理由。(五)又系爭房屋實係42年間由被上訴人之父林阿
    標與訴外人蘇齊珍合意興建完成後才出賣予上訴人丁○○，
    此有林阿標與地上權人蘇齊珍簽訂地上權設定契約證書為憑
    ，林阿標於將房屋出賣予上訴人丁○○時，即知悉此事，依
    最高法院48年台上字第1457號判例意旨，其間雖無地上權設
    定，應認林阿標有默許上訴人丁○○繼續使用土地。又林阿
    標允為設定地上權之意思，縱未登記，然依上開判例就無地
    上權設定之情況，仍推斷土地承買人有默許房屋承買人繼續
    使用土地之合法權源，則依舉輕明重之法理，亦應屬具有相
    當物權效力之土地使用同意書性質。是上訴人使用系爭土地
    之權源包括地上權設定契約及租賃契約，被上訴人僅以系爭
    房屋為基地租賃關係行使終止契約，應無解除地上權設定法
    律關係繼續存在之效力。(六)本件租賃契約出租人既自91年
    11月21日林阿標死亡之時起依法應由全體繼承人（被上訴人
    甲○○、乙○○、訴外人林許月嬌、林麗雲、林丹卿等 5人
    ）共同承受，本件租約「出租人」自斯時起即成為全體繼承
    人，並非被上訴人 2人，則出租人於繼承開始後不論是催告
    給付租金、終止契約之意思表示，無論以對話或非對話方式
    為之，均需由全體繼承人共同為之，始生效力，惟本件不論
    催告或終止之意思表示均只由乙○○單獨為之，依法其就給
    付租金部份並無單獨受領權，其權利行使自難謂適法。(六)
    綜上所述，被上訴人終止權行使倘依法不生效力，兩造租約
    既然存在，被上訴人再次重申同意繳納租金，請被上訴人等
    其他繼承人共同前來收取，但被上訴人直接訴請上訴人拆屋
    還地，自難謂允當，應予駁回等語，資為抗辯。並聲明：
    (1)被上訴人之訴駁回。(2)如受不利之判決，上訴人願提供擔
    保請准免為假執行宣告等語。
三、原審判決(一)上訴人丁○○應將坐落臺北縣三重市○○段一○
    六四地號土地上如附圖所示面積三十二點九七平方公尺之建
    物（即門牌號碼臺北縣三重市○○街一二○巷八弄三九號房
    屋）拆除，將該部分土地返還與被上訴人。並自民國九十四
    年五月十四日起至交還土地之日止，按月給付被上訴人一千
    四百八十四元。上訴人丙○○○應自上開建物遷出；(二)上訴
    人丁○○應給付被上訴人七千五百元，及自民國九十四年五
    月十三日起至清償日止，按週年利率百分之五計算之利息；
    (三)被上訴人其餘之訴駁回。被上訴人就其敗訴部分（即上訴
    人丁○○應自民國九十四年五月十四日起至交還土地之日止
    ，按月給付被上訴人超過一千四百八十四元部分）未聲明不
    服，已告確定。上訴人就其敗訴部分，聲明不服，求為廢棄
    原判決不利於己部分，並判決駁回被上訴人在第一審之訴；
    被上訴人則求為駁回上訴。
四、兩造不爭執之事實：
    被上訴人主張系爭土地原為其父林阿標所有，被繼承人林阿
    標嗣於91年11月21日死亡，系爭土地由被上訴人二人繼承取
    得，現為被上訴人二人共有之土地之事實，為上訴人所不爭
    執，並有土地謄本在卷可稽，被上訴人此部分主張堪信為真
    實。被上訴人另主張門牌號碼台北縣三重市○○街120巷8弄
    39號房屋係使用前述被上訴人共有之系爭土地，亦為上訴人
    所不爭，並經原審至現場履勘屬實，有勘驗筆錄可稽 (見原
    審卷第124頁)，且經原審囑託台北縣三重地政事務所測量屬
    實，製有土地複丈成果圖附卷可參，被上訴人此部分之主張
    亦堪信為真實。
五、被上訴人主張其繼承系爭土地及租賃關係後，因上訴人丁○
    ○自86年3月間起至94年3月間止之租金迄未給付，乃於94年
    4 月25日以三重中山路郵局第2044號存證信函催告上訴人丁
    ○○於同年 5月12日前給付，上訴人竟不置理，被上訴人再
    於94年 5月13日以三重中山路郵局存證信函對上訴人為終止
    租約之意思表示之事實，業據提出三重 2支郵局第28號存證
    信函影本 1件、三重中山路郵局第2044號存證信函暨回執影
    本1件、財政部臺灣省北區國稅局遺產稅繳清證明書影本1件
    、三重中山路郵局存證信函影本 1件為證（原審卷第12至17
    、26頁），上訴人雖不爭執上開文書之真正，惟辯稱自49年
    2月21日起至61年2月21日之地租業已給付，惟爾後因被上訴
    人一家遷移致上訴人根本無法連絡，何況依據當時約定及往
    來習慣，均是由出租人林阿標本人到上訴人家中收取，嗣後
    乃因林阿標以債抵租及調漲租金不成，故未前來收取，並非
    上訴人不願給付租金。又被上訴人始終未告知金額及匯款帳
    戶，致使上訴人無法交付租金，且上訴人以存證信函告知被
    上訴人聯絡電話及地址，惟被上訴人並未前來收取，並非可
    歸責於上訴人。另系爭租賃契約自91年11月21日林阿標死亡
    之時起，依法應由全體繼承人（被上訴人甲○○、乙○○、
    訴外人林許月嬌、林麗雲、林丹卿等 5人）共同承受，本件
    租約之出租人係全體繼承人而非被上訴人 2人，則本件不論
    催告或終止之意思表示均只由被上訴人乙○○單獨為之，依
    法其就給付租金部份並無單獨受領權，其權利行使自難謂適
    法云云。觀諸兩造之攻擊防禦方法，足見本件之爭點在於：
    (1)系爭租賃契約之出租人？(2)上訴人丁○○是否未繳付租金
    ？(3)被上訴人催告及終止系爭土地租約之意思表示是否合法
    ？(4)上訴人丁○○是否負拆屋還地之義務？(5)上訴人丁○○
    是否為無法律上之原因，受有占有使用系爭土地之利益？茲
    分別審理論究如次：
(一)、系爭租賃契約之出租人？
      上訴人辯稱系爭租賃契約自91年11月21日林阿標死亡之時
      起，依法應由全體繼承人（被上訴人甲○○、乙○○、訴
      外人林許月嬌、林麗雲、林丹卿等 5人）共同承受，本件
      租約之出租人係全體繼承人而非被上訴人 2人云云，惟查
      ，被上訴人主張系爭土地經被繼承人林阿標之全體繼承人
      為遺產之分割，由被上訴人繼承之事實，業據提出土地登
      記謄本1件、確認書影本1紙、遺產分割協議書影本 1件（
      原審卷第 8、84、147、148頁）為證。而參諸林阿標之繼
      承人林麗雲於原審94年度訴字第928號被上訴人甲○○2人
      與上訴人吳宗祥 2人間拆屋還地事件中證述：「我與林丹
      卿就拋棄權利。」等語；繼承人林丹卿則於同一事件證稱
      ：「因為土地要繳很多稅金，都是我弟弟在負擔，土地又
      有被佔用」等語，有言詞辯論筆錄影本 1件附卷可稽（原
      審卷第161至164頁）足見被繼承人林阿標之繼承人於分割
      遺產時，已將系爭租賃關係列入分割，並隨同系爭土地分
      歸被上訴人繼承。準此，被上訴人承受系爭租賃契約之出
      租人地位而行使權利、負擔義務。上訴人上開所辯，不足
      採信。
(二)、上訴人丁○○是否未繳付租金？
  １、上訴人辯稱自49年2月21日起至61年2月21日之地租業已給
      付。另上訴人丁○○與被上訴人之被繼承人林阿標於61年
      結算租金，以林阿標積欠上訴人丁○○2萬元 、發票日58
      年6月12日、華南商業銀和平東路分行為付款人、面額
      9,078元；發票日59年8月19日、付款人華南商業銀行三重
      分行、面額15,200元之支票 2紙及工程款等債務，與租金
      債務抵銷等語，業據提出支票影本2紙、租金收據影本1紙
      為證（原審卷第71至73頁），被上訴人則主張上訴人丁○
      ○自86年3月間起至94年3月間止之租金迄未給付等語。經
      查，上訴人雖提出上開支票 2紙（原審卷第71、72頁），
      然被上訴人否認該 2紙支票與上訴人應給付61年以後之租
      金有關，上訴人復未能舉證證明該支票係供作支付租金之
      用。退而言之，縱上開支票係支付租金之用，以上開 2紙
      支票所載金額共計24,278元（9,078+15, 200=24,278元）
      ，依租金每年1,500元計算，亦僅得折抵16年即至76年2月
      間止之租金。雖上訴人於本審復辯稱上開支票係屬借款，
      上開借款按當時民間調借款項習慣及林阿標借款均須加計
      每月 2分利息，則至61年12月31日止，利息為13,650元。
      上開林阿標積欠債務與租金債務抵銷，自62年開始之抵扣
      每年1,500元租金 ，則可折抵53年之租金云云，惟查簽發
      支票之原因甚多，非僅限於借款一途，上訴人非惟不能舉
      證證明上開支票所載金額，係屬借款性質，亦不能證明借
      貸雙方有每月 2分利息之約定，所辯非可採信。又上訴人
      曾給付自49年2月21日起至61年2月21日之租金，既已為兩
      造所不爭，依舉證責任分配原則，上訴人應舉證證明上訴
      人丁○○業已給付自76年 2月22日起至被上訴人終止系爭
      租約時止之租金，惟其迄未舉證以實其說，所辯自難採信
      。準此以解，上訴人丁○○並未給付自76年 2月22日以後
      之租金予被上訴人或其被繼承人林阿標。是以，被上訴人
      主張就上訴人丁○○自89年3月間起至94年3月間止之租金
      迄未給付之事實，堪信為真正。
  ２、按「清償地，除法律另有規定或契約另有訂定，或另有習
      慣，或得依債之性質或其他情形決定者外，應依左列各款
      之規定：一、以給付特定物為標的者，於訂約時，其物所
      在地為之。二、其他之債，於債權人之住所地為之。」，
      民法第 314條定有明文。是本件租金之債之清償地，除法
      律另有規定或契約另有訂定，或另有習慣，或得依債之性
      質或其他情形決定者外，應於債權人之住所地為之。上訴
      人辯稱其因被上訴人一家遷移以致無法與之聯絡，何況依
      據當時約定及往來習慣，均是由出租人林阿標本人到上訴
      人家中收取租金云云，雖據提出租金收據 1紙為證（原審
      卷第73頁），惟上開收據僅記載「民國49年 2月21日起民
      國61年 2月21日止地租完訖，林阿標，丁○○先生」等內
      容，並無清償地點之記載，自難資為系爭租約之原出租人
      林阿標與上訴人丁○○合意由出租人林阿標至上訴人丁○
      ○住處收取租金之認定。此外，被上訴人就系爭租金之給
      付係屬往取之債，並未再舉證以為證明，此部分抗辯自難
      信為真實。
  ３、上訴人辯稱因被上訴人之父林阿標片面要求調整租金，又
      數度搬遷，自無從給付租金云云，雖據提出三重 2支郵局
      第28號存證信函影本 1件為證（原審卷第74、75頁），惟
      按債權人受領遲延，或不能確知孰為債權人而難為給付者
      ，清償人得將其給付物，為債權人提存之。民法第 326條
      定有明文。縱認上訴人抗辯其與林阿標間因租金調整問題
      意見不一等情屬實，但亦無礙於上訴人丁○○依法應按期
      給付租金之義務，縱林阿標有拒絕受領或搬遷處所致有受
      領遲延情事，亦應依法為林阿標辦理提存以為清償，自不
      得執之卸免給付義務。上訴人丁○○既未提出給付或未依
      法為提存，則其辯稱系爭租金給付之遲延，係屬不可歸責
      於伊之事由，即無足採。
(三)、被上訴人催告及終止系爭土地租約之意思表示是否合法？
      按租用建築房屋之基地，非因左列情形之一，不得收回：
      一、契約年限屆滿時。二、承租人以基地供違反法令之使
      用時。三、承租人轉租基地於他人時。四、承租人積欠租
      金額，除以擔保現金抵償外，達二年以上時。五、承租人
      違反租賃契約時。土地法第 103條定有明文。上訴人丁○
      ○向林阿標承租系爭土地後，與林阿標約定之租金為每年
      1,500元，上訴人丁○○並未給付自76年2月22日以後之租
      金予被上訴人或其被繼承人林阿標，業如前述，上訴人雖
      辯稱系爭租約之出租人係全體繼承人而非被上訴人 2人，
      則本件不論催告或終止之意思表示均只由被上訴人乙○○
      單獨為之，於法未合云云。惟查：
  １、系爭租賃法律關係由被上訴人承受，有如前述，被上訴人
      甲○○並授權被上訴人乙○○代為處理系爭租賃權之相關
      事宜，亦據被上訴人陳明。再參諸被上訴人於94年 4月25
      日以三重中山路郵局第2044號存證信函催告上訴人丁○○
      於94年5月12日前給付，並再於同年5月13日以三重中山路
      郵局存證信函對上訴人為終止租約之意思表示等事實，有
      三重中山路郵局第2044號、三重中山路郵局（未載號碼）
      存證信函暨回執等影本各 1件附卷可稽（原審卷第12、15
      、16、26頁）。而上開號存證信函（原審卷第15、16、26
      頁），寄件人欄雖僅記載被上訴人乙○○之姓名及地址，
      但於催告內容則分別表明：「... 如以先父遺願上述地租
      字（應為「自」之誤，附此敘明 ）86年起每月5,000元計
      算至94年已超過540,000元，惟依法僅能催討5年，君欠租
      300,000元 ；另應補償該土地15年之價稅金35,000元，希
      於94年5月13日前繳清。惟君如屆時書面聲明3個月內拆屋
      還地，『我兄弟』可不追討欠租；或繳清欠租重訂租賃契
      約。... 」、「因君夫婦欠繳74年起迄今21年租金，經催
      繳仍不繳交，茲『本人兄弟』聲明終止租賃契約，請儘速
      拆除現有房屋歸還土地... 」，已表明係被上訴人 2人共
      同向上訴人丁○○催告繳納積欠租金，並為終止租約之意
      思表示，則上訴人執上開寄件人欄僅記載被上訴人乙○○
      之姓名及地址，即認僅係被上訴人乙○○個人為催告，即
      有誤會。又系爭租賃權經林阿標全體繼承人協議分割遺產
      ，隨同系爭土地之所有權歸被上訴人分得，已如前述，則
      被上訴人 2人向上訴人丁○○催告給付租金，並為終止契
      約之意思表示，即無不合。上訴人抗辯系爭租賃權應為林
      阿標全體繼承人公同共有，僅由被上訴人為催告並終止租
      賃契約，應不生效力云云，亦要無足採。
  ２、按公同共有之遺產，依民法第1152條規定，由繼承人中互
      推一人管理時，管理人當然有向承租人請求支付租金及返
      還租賃物之權，即使未互推一人管理，如得其他公同共有
      人之同意，亦得單獨行使此項權利。最高法院33年上字第
      344 號判例可資參照。被上訴人之父林阿標之遺產經繼承
      人全體協議分割後，已非公同共有之遺產，已如上述。縱
      為公同共有之遺產，依上開判例意旨，亦非不得由共有人
      單獨向承租人行使權利，此觀民法第 831條、第828條第2
      項之規定自明，上訴人辯稱本件催告及終止租約均需由全
      體繼承人共同為之，被上訴人之催告及終止租約難謂適法
      云云，實乏所據。綜上所述，上訴人丁○○迄未支付自89
      年3月間起至94年3月間止之租金，有如前述，丁○○積欠
      租金之總額，顯已達土地法第 103條所規定之兩年以上，
      被上訴人據以於94年 4月25日以三重中山路郵局第2044號
      存證信函催告上訴人丁○○於94年 5月12日前給付，並再
      於同年 5月13日以三重中山路郵局存證信函對上訴人為終
      止租約之意思表示，自屬合法。至於上訴人於本審另提出
      被上訴人之父林阿標父前於42年間與訴外人蘇齊珍訂定地
      上權設定契約證書影本（上證一），主張其對於系爭土地
      除有租賃關係外，另有地上權存在，被上訴人僅以系爭房
      屋為基地租賃關係行使終止契約，應無解除地上權設定法
      律關係繼續存在之效力，故上訴人仍有繼續使用系爭土地
      之權源云云。惟查：上訴人於原審未主張此項抗辯，於第
      二審始提出林阿標與蘇齊珍於42年簽訂之地上權設定契約
      書為新攻擊防禦方法，已違反民事訴訟法第447條第1項規
      定，又上訴人及其訴訟代理人於原審自認：「房屋是在四
      十九年之前就已經蓋好了，當時是由被告丁○○興建的」
      等語，有原審94年10月 5日言詞辯論筆錄可稽，上訴人於
      提起上訴後改稱系爭房屋非上訴人丁○○所興建，依民事
      訴訟法第279條第3項規定，應證明與自認事實不符，否則
      不得任意撤銷自認，況上訴人亦未依民事訴訟法第 352條
      第 2項規定提出「地上權設定契約書」之原本，以證明其
      所提出之影本與原本相符。再者，地上權屬於不動產物權
      ，依民法第 758條規定，其設定非經登記不生效力，上訴
      人亦未能舉證證明其所謂之地上權已完成登記，而系爭土
      地之土地登記謄本亦無設定地上權之登記，則上訴人抗辯
      其有地上權乙節，即無可採。
(四)、按房屋之拆除為一種事實上之處分；未保存登記不動產之
      受讓人，法律上雖未取得所有權，但仍取得事實上之處分
      權，受讓人自有拆屋之權能。查系爭建物為未經保存登記
      之建物，係上訴人丁○○出資興建，為兩造所不爭，是應
      認上訴人丁○○就系爭房屋有事實上處分權，而有拆除之
      權能。又系爭租賃關係既因上訴人丁○○積欠租金達 2年
      以上，經被上訴人終止而消滅，上訴人丁○○已無占有系
      爭土地之正當權源，則被上訴人本於所有權人之地位，基
      於所有物返還請求權，請求上訴人丁○○將坐落系爭土地
      上如附圖所示面積計32.97平方公尺之建物拆除 ，將該部
      分土地返還被上訴人，並依租賃契約關係請求上訴人丁○
      ○給付前所積欠自89年3月間起至94年3月間止之租金計
      7,500 元（1,500×5=7,500），於法有據，應予准許。
      又系爭房屋雖係上訴人丁○○出資興建，惟以上訴人丙○
      ○○名義辦理稅籍登記，而上訴人丙○○○復設立戶籍於
      系爭房屋，有戶籍謄本 1件附卷可稽（原審卷第49頁），
      足見上訴人丙○○○亦有占有使用系爭房屋之情事，準此
      以觀，被上訴人據以請求上訴人丙○○○遷出系爭建物，
      為有理由，應予准許。
(五)、又按不當得利之受領人，除返還其所受之利益外，如本於
      該利益更有所取得者，並應返還。但依其利得之性質或其
      他情形不能返還者，應償還其價額，民法第 181條定有明
      文。本件上訴人無合法權源使用上訴人所有土地，其所受
      利益為使用本身，此一利益依其性質不能返還，故應以「
      相當之租金」為其償還予上訴人之價額（前開最高法院61
      年台上字第1695號判例可資參照），此「價額」之計算，
      應依客觀交易價值定之，又不當得利為權益變動之公平衡
      量，其目的僅在使受益人所受利益返還予受損人，與損害
      賠償之在於填補被害人所受損害為目的者，尚有不同，是
      以損害大於利益時，應以利益準，利益大於損害時，則應
      以損害為準。準此，在實務上，大多參酌土地法第 105條
      、第97條第 1項之規定，計算無權占有或使用他人土地所
      獲之利益，惟租用基地建築房屋租金之限制，依土地法第
      105條準用第97條之規定，以不超過土地申報價額年息10%
      為限，所謂土地價額，土地法施行法第25條規定，係指法
      定地價而言，即依土地法第 148條規定，係土地所有人依
      該法規定所申報之地價。又在平均地權條例施行區域，當
      係指土地所有人於地政機關舉辦規定地價或重新規定地價
      之時，其公告申報地價期間自行申報之地價，未於該期間
      內申報者，則以公告地價 80%為其申報地價而言，該條例
      第16條規定甚明。經查，系爭土地位於臺北縣三重市○○
      街內，鄰三重市○○路、環河北路，並有捷運沿三和路施
      工中，附近有學校、巿場，是以交通便利，生活機能良好
      等情，亦經被上訴人陳明，並有三重市街道圖之影本 1份
      在卷可憑，認被上訴人主張上訴人丁○○應給付被上訴人
      相當於不當得利之租金，應以土地申報總價10% 計算，猶
      屬過高，應以5%為適當。而系爭土地於93年 1月之申報地
      價為每平方公尺10,800元，有被上訴人提出之土地登記第
      二類謄本附卷足參，故上訴人丁○○自94年 5月14日起至
      返還系爭土地之日止，應按月給付被上訴人相當於不當得
      利之租金為1,484元 （10,800X32.97X5%÷12=1,483.65，
      元以下四捨五入）。
(六)、綜上，被上訴人依租賃契約關係請求上訴人丁○○給付前
      所積欠自89年 3月間起至94年3月間止之租金計7,500元，
      及自94年 5月14日起至清償日止，按週年利率5%計算之利
      息，並依民法 767條前段之所有物返還請求權，請求上訴
      人丁○○將坐落系爭土地上如附圖所示面積共 計32.97平
      方公尺之地上建物拆除，將占有之系爭土地返還被上訴人
      ，上訴人丙○○○並自上開建物遷出，並依不當得利返還
      請求權，請求上訴人丁○○自94年 5月14日起至返還系爭
      土地之日止按月給付1,484元計算相當租金之利益 ，核屬
      正當，應予准許，逾上開範圍之請求，為無理由，應予駁
      回。原審就上開應准許部分，為被上訴人勝訴之判決，並
      依兩造之聲明，分別酌定相當金額，宣告准、免假執行，
      於法並無違誤，上訴論旨就此部分指摘原判決不當，求予
      廢棄改判，為無理由，應駁回其上訴。
六、本件事證已臻明確，兩造其餘攻擊防禦方法，於本案判決之
    結果不生影響，爰不一一論列，併此敘明。
七、據上論結，本件上訴為無理由，爰依法判決如主文。
中    華    民    國    95    年    10    月    25    日
                    民事第十二庭
                        審判長法  官  張宗權
                              法  官  王麗莉
                              法  官  陳永昌
正本係照原本作成。
如不服本判決，應於收受送達後20日內向本院提出上訴書狀，其
未表明上訴理由者，應於提出上訴後20日內向本院補提理由書狀
（均須按他造當事人之人數附繕本）上訴時應提出委任律師或具
有律師資格之人之委任狀；委任有律師資格者，另應附具律師資
格證書及釋明委任人與受任人有民事訴訟法第466條之1第1項但
書或第2項（詳附註）所定關係之釋明文書影本。
中    華    民    國    95    年    10    月    25    日
                              書記官  劉美垣
附註：
民事訴訟法第466條之1（第1項、第2項）：
對於第二審判決上訴，上訴人應委任律師為訴訟代理人。但上訴
人或其他法定代理人具有律師資格者，不在此限。
上訴人之配偶、三親等內之血親、二親等內之姻親，或上訴人為
法人、中央或地方機關時，其所屬專任人員具有律師資格並經法
院認為適當者，亦得為第三審訴訟代理人。


司法院資訊處製作；財團法人民間司法改革基金會備份。
